臺灣高等法院刑事判決
109年度上訴字第4428號
上  訴  人  臺灣士林地方檢察署檢察官
被      告  郭家豪



上列上訴人因被告違反洗錢防制法等案件，不服臺灣士林地方法
院109年度金訴字第145號，中華民國109年10月27日第一審判決
（起訴案號：臺灣士林地方檢察署109年度偵字第3471號），提
起上訴，本院判決如下：
    主  文
原判決撤銷。
郭家豪幫助犯洗錢防制法第十四條第一項之洗錢罪，處有期徒刑
貳月，併科罰金新臺幣壹萬元，罰金如易服勞役，以新臺幣壹仟
元折算壹日。
    事  實
一、郭家豪明知金融機構帳戶係個人理財之重要工具，為攸關個
    人財產、信用之表徵，若將金融帳戶相關物件提供予不法集
    團成員，將可能遭不法集團作為詐欺被害人並指示被害人匯
    入款項之用，再將該犯罪所得轉出，製造金流斷點，逃避檢
    警之追緝，竟仍不違背其本意，於民國108年11月11日在449
    7借錢網站上見借錢廣告訊息，即依其上所留通訊軟體LINE
    （下稱LINE）之帳號與某真實姓名年籍不詳、暱稱「陳X勇
    」之人聯繫，並依「陳X勇」之指示，於翌（12）日14時1分
    許，至統一超商碧綠門市（址設臺北市○○區○○路○段00巷0號
    61號63號），以店到店交貨便之方式，將其所向中華郵政申
    設帳號00000000000000號帳戶之存摺1本、提款卡1張，寄送
    至指定之新北市中和區某統一超商，再以LINE傳送密碼。暱
    稱「陳X勇」之人所屬詐欺集團成員（無證據證明3人以上）
    ，基於意圖為自己不法所有，於108年11月14日16時49分、5
    6分許，陸續以來電顯示＋00000000000、＋000000000000號電
    話，佯為迷路旅店及中國信託銀行人員，向傅喬羚稱因其誤
    設刷卡資料，致重複預訂住宿10日，需依指示以網路ATM操
    作解除刷卡設定云云，致傅喬羚陷於錯誤，依指示於同日17
    時22分、30分許，分別以網路匯款新臺幣（下同）49,989元
    、45,012元（共計95,001元）至上開帳戶內，該詐欺集團成
    員旋提領95,000元，以此方式掩飾、隱匿上開犯罪所得財物
    之去向及所在。嗣因傅喬羚察覺有異，報警處理，始循線查
    悉上情。
二、案經傅喬羚訴由臺北市政府警察局士林分局報告臺灣士林地
    方檢察署檢察官偵查起訴。 
    理  由
壹、證據能力
一、按被告以外之人於審判外之言詞或書面陳述，除法律有規定
    者外，不得作為證據；又被告以外之人於審判外之陳述，雖
    不符刑事訴訟法第159條之1至第159條之4之規定，而經當事
    人於審判程序同意作為證據，法院審酌該言詞陳述或書面陳
    述作成時之情況，認為適當者，亦得為證據。當事人、代理
    人或辯護人於法院調查證據時，知有第159條第1項不得為證
    據之情形，而未於言詞辯論終結前聲明異議者，視為有前項
    之同意，刑事訴訟法第159條第1項及第159條之5分別定有明
    文。經查，本判決下列所引用被告郭家豪以外之人於審判外
    之陳述，檢察官、被告對於證據能力無爭執，迄於本院言詞
    辯論終結前均未聲明異議（見本院卷第45至48、65至71頁）
    ，本院審酌上開證據資料作成時之情況，尚無違法不當或證
    明力明顯過低之瑕疵，亦認為以之作為證據應屬適當，爰依
    上開規定，認前揭證據資料均有證據能力。
二、次按除法律另有規定外，實施刑事訴訟程序之公務員因違背
    法定程序取得之證據，其有無證據能力之認定，應審酌人權
    保障及公共利益之均衡維護，刑事訴訟法第158條之4定有明
    文。本案以下所引用之非供述證據，並無證據證明係實施刑
    事訴訟程序之公務員違背法定程序所取得，且經本院於審理
    時合法踐行調查程序，自應認均具有證據能力，得作為證據
    。
貳、認定犯罪事實所憑之證據及理由
    訊據被告固坦承有將上開帳戶之存摺、提款卡及密碼，交給
    詐欺集團使用，惟堅決否認有何幫助詐欺、洗錢等犯行，辯
    稱：我因為有借款需求而提供帳戶，但我不知道會被詐欺集
    團用來詐欺，我沒有幫助詐欺的意思，造成告訴人傅喬羚（
    下逕稱姓名）損失我很抱歉，我願意接受刑罰，但洗錢部分
    我不認罪云云。經查：
一、被告於上開時地，以店到店交貨便之方式，將上開帳戶之存
    摺、提款卡，寄送至指定之新北市中和區某統一超商，並以
    LINE傳送密碼，及詐欺集團某不詳成員取得帳戶後，即以上
    開方式詐騙傅喬羚，致傅喬羚陷於錯誤，依指示匯款至上開
    帳戶，旋遭提領95,000元等事實，除據被告坦承不諱外，並
    經傅喬羚（見偵3471卷第20頁）、證人即承辦員警陳風速（
    見偵3471卷第103、105頁）證述情節相符，復有傅喬羚提出
    之網路轉帳交易明細1紙（見偵3471卷第51頁）、上開帳戶
    交易明細1份（見偵3471卷第73頁）在卷可稽，此部分事實
    ，首堪認定。
二、雖被告辯稱我因為有借款需求而提供上開帳戶，沒有幫助詐
    欺或洗錢之犯意云云。然被告於原審不爭執其有幫助詐欺取
    財之不確定故意（見金訴145卷第33頁）並自承，我雖有與
    對方LINE聯絡。但已無留存對話內容，且對方通知我符合借
    款資格後，要求我提供存摺1本、提款卡1張，以便匯入款項
    ，我便依指示到超商，以店到店交貨便之方式，寄出上開帳
    戶存摺1本、提款卡1張，並另告知密碼等語（見偵3471卷第
    13、83至85頁，金訴145卷第32頁，本院卷第69頁），而金
    融帳戶攸關個人信用，向銀行申辦金融帳戶亦極為簡便，無
    端使用他人帳戶從事金融活動，即造成難以追查資金去向，
    而有隱匿金流之目的，以被告高中畢業之智識程度，斷無不
    知之理。又被告提供上開帳戶時，僅有對方之通訊軟體帳號
    、毫無所知自稱「陳X勇」之人之真實姓名、年籍，亦未為
    任何基本查證，且被告對於借錢給予帳號即得取得借款，何
    需要給存摺、提款卡及密碼等情，不能為合理解釋，又於原
    審自承「對方要求非常不合理」（見金訴145卷第74頁），
    自可預見對方極可能用於從事詐欺、隱匿金流之洗錢等不法
    行為，竟仍交付上開帳戶存摺、提款卡及密碼，可見其對於
    對方可能將帳戶作為幫助詐欺、幫助洗錢之用，仍為前述交
    付存摺、提款卡、密碼之行為有容任幫助詐欺取財、幫助洗
    錢之不確定故意甚明。被告上開所辯，不足採信。
三、綜上，本案事證明確，被告犯行堪予認定，應依法論科。
參、論罪科刑
一、提供金融帳戶之行為人主觀上認識該帳戶可能作為對方收受
    、提領特定犯罪所得使用，對方提領後會產生遮斷金流以逃
    避國家追訴、處罰之效果，仍基於幫助之犯意，提供該帳戶
    之提款卡及密碼，以利洗錢之實行，應論以一般洗錢罪之幫
    助犯（最高法院108年度台上大字第3101號裁定參照）。本
    案被告基於幫助掩飾詐欺所得之洗錢不確定故意，將上開帳
    戶之提款卡及密碼等資料，交予真實姓名年籍均不詳之成年
    人使用，使傅喬羚陷於錯誤，依指示匯款至上開帳戶內，款
    項旋遭轉出一空，被告主觀上可預見其所提供之帳戶可能作
    為對方收受、取得特定犯罪所得使用，並因此遮斷金流而逃
    避追緝，仍交付帳戶供使用容任結果之發生，具不確定之幫
    助詐欺取財及洗錢之故意，是核被告所為，係犯刑法第30條
    、第339條第1項之幫助詐欺取財罪，及刑法第30條、洗錢防
    制法第14條第1項之幫助洗錢罪。被告以一行為觸犯上開幫
    助詐欺取財罪及幫助洗錢罪，屬想像競合犯，應從一重論以
    幫助洗錢罪。
二、雖檢察官上訴意旨主張被告將金融帳戶之金融卡、密碼提供
    真實姓名年籍不詳之人使用，容任他人以該金融帳戶實施詐
    欺犯罪，乃屬洗錢防制法第2條第1款、第2款之洗錢行為，
    應論以同法第14條第1項之洗錢罪云云。然提供金融帳戶提
    款卡及密碼之行為人，因已失去對自己帳戶之實際管領權限
    ，若無配合指示親自提款，即無收受、持有或使用特定犯罪
    所得之情形，且無積極之移轉或變更特定犯罪所得之行為，
    故非屬洗錢防制法第2條第1款、第3款所稱之洗錢行為。又
    同條第2款之掩飾、隱匿行為，目的在遮掩、粉飾、隱藏、
    切斷特定犯罪所得與特定犯罪間之關聯性，須與欲掩飾、隱
    匿之特定犯罪所得間具有物理上接觸關係（事實接觸關係）
    。而提供金融帳戶提款卡及密碼供他人使用，嗣後被害人雖
    匯入款項，然此時之金流仍屬透明易查，在形式上無從合法
    化其所得來源，未造成金流斷點，尚不能達到掩飾或隱匿特
    定犯罪所得之來源、去向及所在之作用，須待款項遭提領後
    ，始產生掩飾、隱匿之結果，若無參與後續之提款行為，即
    非同條第2款所指洗錢行為，無從成立一般洗錢罪之直接正
    犯。是檢察官上訴主張應論以一般洗錢罪部分，容有誤會。
    又正犯與幫助犯，其基本犯罪事實並無不同，故本案無庸變
    更起訴法條，併此敘明。
三、被告前因妨害風化案件，經臺灣新北地方法院以104年度簡
    字第3757號判決判處有期徒刑3月確定，於104年10月29日易
    科罰金執行完畢等情，有本院被告前案紀錄表附卷可參。被
    告於前開執行完畢後5年內，故意再犯本件有期徒刑以上之
    罪，固為累犯，然參酌司法院大法官釋字第775號解釋意旨
    ，本院認被告前案所犯之罪，與本案所犯幫助詐欺及幫助洗
    錢罪之罪質不同，難認被告有一再違犯之主觀惡性，是尚無
    依刑法第47條第1項規定加重其刑之必要，附此敘明。
四、被告提供上開金融帳戶之幫助洗錢犯行，依刑法第30條第2 
    項之規定，應按正犯之刑減輕之。
肆、撤銷改判之理由
一、原判決認被告之犯行，罪證明確，予以論科，固非無見。惟
    被告提供金融帳戶予真實姓名年籍不詳之人，進而由詐欺集
    團成員將該帳戶用於取得詐欺被害人款項、製造金流斷點，
    所為除構成幫助詐欺取財罪外，尚應論以幫助洗錢罪，已如
    前述。原判決僅就幫助詐欺部分予以論罪科刑，而就洗錢部
    分不另為無罪諭知，要非妥適。檢察官上訴意旨指摘原判決
    未論洗錢防制法第14條第1項之洗錢罪，有所違誤等語（見
    本院卷第23至26頁），同有誤會（已如前述）。惟原判決既
    有上開可議之處，自屬無可維持，應由本院予以撤銷改判。
    另原判決係因適用法條不當而撤銷之，依刑事訴訟法第370
    條第1項但書之規定，不受不利益變更禁止原則之拘束，附
    此敘明。
二、爰審酌被告明知現今社會詐騙風氣橫行，竟輕率提供上開帳
    戶存摺、提款卡及密碼供不詳詐欺集團成員使用，幫助詐欺
    集團成員從事詐欺取財與洗錢犯行，不僅造成傅喬羚受有財
    產損失情形，亦使執法機關不易查緝犯罪行為人，嚴重危害
    社會治安，更助長社會犯罪風氣，且難以追查犯罪所得去向
    與所在，而得以切斷特定犯罪所得與特定犯罪行為人間的關
    係，增加傅喬羚對詐欺者求償之困難，所為實值非難，及於
    原審時已主動匯款9萬元予傅喬羚，以賠償傅喬羚之損失，
    有士林區農會匯款申請書及臺灣士林地方法院公務電話紀錄
    各1紙（見金訴145卷第61、65頁）附卷可考，兼衡被告係高
    中畢業之智識程度，與奶奶同住、職業為工人等家庭狀況（
    見本院卷第70頁），暨其犯罪之動機、目的、手段等一切情
    狀，量處如主文第2項所示之刑，並就罰金部分，諭知如易
    服勞役，以1000元折算1日之折算標準。
三、沒收：
　㈠按犯罪所得，屬於犯罪行為人者，沒收之。但有特別規定者
    ，依其規定；前項之沒收，於全部或一部不能沒收或不宜執
    行沒收時，追徵其價額，刑法第38條之1第1項、第3項固各
    有明文。然因犯罪所得之物，以實際所得者為限，苟無所得
    或尚未取得者，自無從為沒收追繳之諭知（最高法院89年度
    台上字第3434號判決意旨參照）。查被告稱並未因本案獲取
    報酬，且卷內查無證據足認被告有因本案犯行獲得任何利益
    或報酬，是被告既無犯罪所得，自無諭知沒收，附此敘明。
　㈡次按「犯第14條之罪，其所移轉、變更、掩飾、隱匿、收受
    、取得、持有、使用之財物或財產上利益，沒收之；犯第15
    條之罪，其所收受、持有、使用之財物或財產上利益，亦同
    」，洗錢防制法第18條第1項定有明文。此一規定採取義務
    沒收主義，然該洗錢行為之標的是否限於行為人所有者始得
    宣告沒收，法無明文，實務上向採法條並未規定「不問屬於
    犯罪行為人與否均沒收」時，仍以屬於被告所有者為限，始
    應予沒收；在洗錢防制法並未規定「不問屬於犯罪行為人與
    否」之情形下，宜從有利於被告之認定。查傅喬羚依詐欺集
    團成員指示，於共計匯入95,001元至上開帳戶，詐欺集團成
    員則陸續提領95,000元，然依被告供陳情節，其非提領贓款
    之人，對於該贓款無何所有權或事實上處分權限，揆諸上開
    意旨，自無從依洗錢防制法第18條第1項對被告就此部分款
    項全部金額諭知沒收，併此敘明。
　㈢上開帳戶存摺1本、提款卡1張，均為被告所有，且供被告為
    上開犯行所用之物，雖未據扣案，本應依刑法第38條第2、4
    項宣告沒收、追徵，然考量上開物品均價值輕微，欠缺刑法
    上之重要性，依刑法第38條第2項之規定，爰不予宣告沒收
    、追徵，附此敘明。
據上論斷，應依刑事訴訟法第369條第1項前段、第364條、第299
 條第1項前段，判決如主文。
本案經檢察官蔡啟文提起公訴，檢察官薛雯文提起上訴，檢察官
孫冀薇到庭執行職務 
中　　華　　民　　國　　110 　年　　2 　　月　　23　　日
                  刑事第十二庭  審判長法　官  陳如玲
                                      法　官  廖建瑜
                                      法　官  蔡如惠
以上正本證明與原本無異。
如不服本判決，應於收受送達後20日內向本院提出上訴書狀，其
未敘述上訴之理由者並得於提起上訴後20日內向本院補提理由書
（均須按他造當事人之人數附繕本）「切勿逕送上級法院」。
                                      書記官  黃郁珊
中　　華　　民　　國　　110 　年　　2 　　月　　23　　日
附錄：本案論罪科刑法條全文
中華民國刑法第339條
意圖為自己或第三人不法之所有，以詐術使人將本人或第三人之
物交付者，處5年以下有期徒刑、拘役或科或併科50萬元以下罰
金。
以前項方法得財產上不法之利益或使第三人得之者，亦同。
前二項之未遂犯罰之。
洗錢防制法第14條
有第二條各款所列洗錢行為者，處7年以下有期徒刑，併科新臺
幣5百萬元以下罰金。
前項之未遂犯罰之。
前二項情形，不得科以超過其特定犯罪所定最重本刑之刑。